臺灣新北地方法院民事判決　　　　　　 110年度簡上字第79號
上　訴　人　彭思溫　
訴訟代理人　陳振東律師
複　代理人　鄧凱元律師
被上訴人　　陸奕中　
訴訟代理人　陳盈潔律師
上列當事人間請求確認本票債權不存在事件，本院於中華民國11
0年9月6日言詞辯論終結，判決如下：
    主  文
上訴駁回。
第二審訴訟費用由上訴人負擔。
    事實及理由
壹、程序方面
    按確認法律關係之訴，非原告有即受確認判決之法律上利益
    者，不得提起之，民事訴訟法第247條第1項前段定有明文。
    所謂即受確認判決之法律上利益，係指法律關係之存否不明
    確，原告主觀上認其在法律上之地位有不安之狀態存在，且
    此種不安之狀態，能以確認判決將之除去者而言（最高法院
    52年台上字第1240號判例意旨參照）。查上訴人於原審主張
    被上訴人持有如附表所示之本票（下稱系爭本票）對上訴人
    之本票債權不存在，為被上訴人所否認，是兩造間就系爭本
    票之本票債權存否有所爭執，若未予以確認，則上訴人在私
    法上之地位有受侵害之危險，此危險既得以確認判決除去之
    ，即應認上訴人提起本件確認之訴有法律上之利益存在，合
    先敘明。
貳、實體方面
一、上訴人主張：
(一)上訴人於民國108年4月16日與訴外人瀚森實業有限公司（現
    變更為瀚森實業股份有限公司，下稱瀚森公司）、訴外人蔡
    ○文簽立協議書（下稱系爭協議書），內容要以因瀚森公司
    曾委託上訴人代買銀飾及配件（下稱系爭飾品），然因規格
    及數量有爭議而簽立系爭協議書協商後續處理事宜，約定上
    訴人簽發系爭本票擔保系爭協議書第2條瀚森公司之轉價金
    債權新臺幣（下同）420萬元，然系爭協議書第2條有約定「
    待第一項條件成立後，甲方（即瀚森公司）同意向法國Jeck
    s公司所進口完稅之項鍊及配飾轉價乙方（即上訴人）所有
    ，轉價金額420萬元於108年9月15日必須支付完成」，是瀚
    森公司之轉價金債權，須待系爭協議書第1條之停止條件即
    蔡○文於108年5月1日前給付上訴人60萬元（下稱系爭條件
    ）成就始生效力。因蔡○文並未依約支付60萬元，系爭條件
    並未成就，轉價金債權之原因關係亦未生效，上訴人於108
    年5月13日對蔡○文催告後即解除契約，則系爭本票所擔保
    之轉價金債權並不存在。
(二)關於簽立系爭協議書之緣由，係因被上訴人為瀚森公司負責
    人，瀚森公司委託上訴人代買系爭飾品，上訴人已完成代買
    ，被上訴人卻反悔拒收系爭飾品，強迫上訴人返還委託報酬
    ，經上訴人拒絕而陷入僵局，上訴人為撙節倉儲費用，在獲
    被上訴人授權後將系爭飾品自倉庫中提出運送至上訴人住處
    保存至今，然上訴人並未與瀚森公司達成任何買受系爭飾品
    之協議，嗣上訴人為解決僵局才於108年4月16日簽立系爭協
    議書。上訴人代買系爭飾品除獲得委託報酬20萬元外並無其
    他利益，系爭飾品買賣差額均係蔡○文所有，蔡○文應支付
    上訴人代墊費用60萬元後，上訴人始會願意承受系爭飾品並
    處理後續賣出事宜，否則上訴人僅為代買反而賠錢。因於10
    8年4月16日簽立系爭協議書時，蔡○文是否會於同年5月1日
    前支付60萬元予上訴人尚未確定，故特以「條件」方式拘束
    、影響轉價金債權，所謂「待第一項條件成立後」並非僅說
    明時序而已，如解為僅說明時序，則此部分文字完全刪除對
    協議書效力及文義完全無影響，與當事人真意相悖。另本件
    兩造與蔡○文三方均明知系爭協議書第2條轉價金債權乃附
    停止條件之約定，是蔡○文於108年5月1日前未支付60萬元
    ，上訴人曾發函催告並定期解約，同時副知瀚森公司；蔡○
    文於108年5月15日回函稱將努力籌款、於兩造訴訟進行中之
    109年11月30日提出欲以60萬元債權為抵銷，均有副知瀚森
    公司，果若蔡○文未支付60萬元對瀚森公司毫無影響，何須
    副知瀚森公司，由此可證「待第一項條件成立後」非僅說明
    時序而係停止條件。
(三)被上訴人為瀚森公司負責人，代表瀚森公司簽立系爭協議書
    ，其知悉系爭協議書第2條轉價金債權原因關係並未生效，
    為惡意之執票人，依票據法第13條規定，上訴人自得以系爭
    條件未成就、轉價金債權原因關係未生效之事由對抗之。爰
    提起本件訴訟，請求確認本院108年度司票字第7599號裁定
    命上訴人給付被上訴人420萬元，及自108年11月19日起至清
    償日止，按週年利率5％計算利息之本票債權不存在。
二、被上訴人則以：
(一)瀚森公司委託上訴人代買飾品供電視購物販售，並要求每款
    手鍊應有1,500個數量才可上架販售，若未達1,500個數量即
    不購買，瀚森公司先支付訂金50萬元後，又陸續匯款予上訴
    人及其指定之蔡○年（即蔡○文之姊）帳戶共270萬元，總
    計支付上訴人達320萬元。然被上訴人事後發現商品無一款
    式達到1,500條，便通知上訴人不願購買，兩造於107年12月
    13日已達成協議，上訴人同意「把貨款退給你並加補償」10
    0萬元，共計420萬元，且承諾至遲於108年2月15日給付前開
    款項。然嗣後上訴人未經被上訴人同意，自行以瀚森公司名
    義請法國廠商出貨至臺灣，被上訴人經海關通知才知貨已到
    達，上訴人自知理虧，於107年12月27日口頭與被上訴人就
    系爭飾品成立買賣契約，由上訴人以420萬元承受系爭飾品
    ，被上訴人才簽收貨物放行，系爭飾品並於當日運至上訴人
    住處存放，於108年1月間上訴人與蔡○文至瀚森公司時，上
    訴人又再次承諾以420萬元買受系爭飾品，且會於108年2月
    15日給付420萬元轉價金，然屆期上訴人未付款，故又簽立
    系爭協議書，約定上訴人應於半年內給付。
(二)系爭協議書第2條所謂「待第一項條件成立後」之文字僅為
    贅文，雙方現場達成合意之內容並未附有停止條件。瀚森公
    司僅委託上訴人採購，上訴人私下自行找蔡○文合作，實與
    瀚森公司無涉，簽立系爭協議書時，上訴人欲與蔡○文一併
    解決此事，被上訴人不可能干涉，故系爭協議書第1條即稱
    蔡○文支付上訴人60萬元，而上訴人負擔一切責任，此為蔡
    ○文與上訴人間之關係，與瀚森公司無關，並非上訴人給付
    系爭本票票款之條件。另上訴人以買受系爭飾品之名義已將
    系爭飾品取走，被上訴人不可能容任上訴人以任何理由、條
    件拒付貨款。此外，系爭協議書有約定若上訴人未於108年9
    月15日給付420萬元轉價金完畢，應負擔每月10萬5,000元之
    損害賠償，若上訴人之給付義務尚附有條件，何有可能先行
    約定損害賠償金額，況上訴人已給付部分之損害賠償2萬元
    。
(三)依上訴人107年11月29日簽立之「切結書」，可見上訴人積
    欠蔡○文運費12萬元、機票飯店費用30萬元，共42萬元。又
    依上訴人簽立之「切結同意書」，其上亦載明借款人即上訴
    人積欠蔡○文18萬元債務。故縱然認為系爭協議書第2條附
    停止條件，蔡○文業以前開60萬元債權與上訴人依系爭協議
    書第1條之債權為抵銷，系爭條件即已成就。
(四)系爭本票為瀚森公司轉讓予被上訴人，因瀚森公司為被上訴
    人個人所出資，公司若有負債皆為被上訴人獨力匯入款項周
    轉，瀚森公司「股東往來」科目即有超過420萬元，故瀚森
    公司係為返還被上訴人借款而轉讓系爭本票，被上訴人並非
    無對價或以不相當之對價取得票據，無票據法第14條第2項
    之適用等語，茲為抗辯。
三、原審為上訴人敗訴之判決，上訴人不服提起上訴，其上訴聲
    明為：(一)原判決廢棄。(二)前開廢棄部分，確認本院108
    年度司票字第7599號裁定，命上訴人給付被上訴人420萬元
    ，及自108年11月19日起至清償日止，按週年利率5％計算利
    息之本票債權不存在。被上訴人答辯聲明：上訴駁回。
四、兩造不爭執之事實：
(一)上訴人、被上訴人代表瀚森公司與蔡○文於108年4月16日簽
    立系爭協議書，系爭協議書上記載：一、上訴人同意蔡○文
    於108年5月1日前支付上訴人60萬元，上訴人同意完全負責
    ，所有對瀚森公司的法律責任均由上訴人承擔，與蔡○文無
    涉。二、待第一項條件成立後，瀚森公司同意向法國Jecks
    公司進口完稅之手鍊及配飾轉價為上訴人所有，轉價金額42
    0萬元於108年9月15日必須支付完成，如未在108年9月15日
    前完成，上訴人願意從108年9月15日起以每月10萬5,000元
    當作彌補瀚森公司損失，支付瀚森公司直到清償上述轉價金
    為止。三、簽訂協議書同時，上訴人簽訂本票做為保證，本
    票金額為轉價金金額，本票兌付日期為108年9月15日；上訴
    人並同時簽發系爭本票交付被上訴人等情，有系爭協議書可
    參(原審卷第17、18頁)。
(二)被上訴人於108年11月19日執系爭本票向本院聲請裁定准予
    強制執行，經本院於同年月12月24日以108年度司票字第759
    9號裁定准予強制執行，經上訴人抗告後，由本院於109年4
    月15日以109年度抗字第45號裁定駁回抗告，此經本院核閱
    前開案件卷宗查明屬實。
五、本院之判斷：
    上訴人主張被上訴人持有系爭本票對上訴人之本票債權不存
    在等語，為被上訴人所否認，並以前揭情詞置辯，是本件應
    審究之事項厥為：(一)瀚森公司對上訴人是否存有轉價金債
    權420萬元?(二)上訴人以其與瀚森公司間就系爭本票之原因
    關係債權，即系爭協議書所約定之轉價金債權420萬元不存
    在為由，主張被上訴人就系爭本票對上訴人之本票債權不存
    在，有無理由？茲析述如下：
(一)瀚森公司對上訴人是否存有轉價金債權420萬元?
  1.本件上訴人主張系爭協議書第2條係以第1條為停止條件等語
    ，為被上訴人所否認。按解釋意思表示，應探求當事人之真
    意，不得拘泥於所用之辭句，民法第98條定有明文。查前開
    系爭協議書第1、2條內容分別係規範上訴人與蔡○文間、上
    訴人與瀚森公司之債權債務關係，而系爭協議書第2條固有
    「待第一項條件成立後」之用語，惟依證人蔡○文於原審審
    理時具結證稱：系爭協議書簽訂當時我和兩造在場，當時大
    家有口頭約定說，第一項的60萬跟第二項的420萬元是獨立
    的，但協議書內容是兩造自行約定後擬定的，我並沒有參與
    ，協議書為何這樣記載我不知道。上訴人要求我要付60萬元
    時，上訴人希望被上訴人可以在場作見證，為何60萬元跟42
    0萬元之約定內容要寫在同一份協議書上我不了解。現場沒
    有約定我給付給上訴人之款項，以及上訴人給付瀚森公司之
    款項，是先後成立的條件等語(原審卷第133、134、136頁)
    ，已難認定系爭協議書第2條係以第1條為停止條件。
  2.再者，被上訴人代表瀚森公司委託上訴人代買飾品，上訴人
    私下自行找蔡○文合作，由蔡○文支出向外國廠商購買系爭
    飾品之運費、相關機票及飯店費用等情，經被上訴人具狀陳
    明在卷(本院卷第57、58頁)，且由上訴人於107年11月29日
    簽立之切結書記載：上訴人茲收到12萬元臺幣，此為蔡○文
    支付ENDLESS運貨費用，相關與被上訴人任何問題，全權由
    上訴人負責處理，與蔡○文無關，非當事人，關於此批商品
    引進臺灣，優先於蔡○文為主，不論誰出貨，同貨利潤一半
    給予蔡○文，另扣除機票、飯店30萬元等詞亦可為證(原審
    卷第103頁)，足見代買飾品之委任關係存在上訴人與瀚森公
    司之間，至於上訴人與蔡○文間內部合作關係如何、購買系
    爭飾品相關費用由上訴人或蔡○文各支付若干，均與瀚森公
    司無涉。又依證人蔡○文於原審審理中證稱：上訴人告訴我
    被上訴人也不知道貨物有進口來臺灣，系爭飾品進口後係直
    接送至上訴人住處，並沒有先送到瀚森公司，上訴人多次欺
    騙被上訴人說要賣貨，但都沒有賣，108年1月份上訴人在瀚
    森公司承諾被上訴人要以420萬元買下該批貨物，當時我在
    現場，上訴人有提到108年2月15日要給付420萬元，現場只
    有口頭約定，並沒有書面記錄，但到108年2月15日沒有給付
    上開款項，所以才簽訂協議書，約定半年內要給付等語(原
    審卷第137、136頁)，參以瀚森公司於107年7月13日、10月
    6、22日、11月6日已用支票、匯款方式，陸續給付高達320
    萬元予上訴人或匯入其指定之帳戶，然雙方事後因故產生爭
    議，上訴人於107年12月13日曾以訊息對被上訴人表示同意
    於108年2月15日前將貨款退回並加給補償，而系爭飾品於
    107年12月27日進口後已直接運至上訴人住處等情，為上訴
    人所不爭執，且有50萬元支票影本、270萬元匯款明細、貨
    物通關個案委任書、系爭飾品進口報單及發票、兩造微信對
    話訊息可稽(原審卷第61、63、113-127頁、本院卷第65頁)
    ，堪認證人蔡○文所證上訴人於108年1月間和翰森公司達成
    協議，由上訴人支付420萬元購買系爭飾品等情，應屬真實
    。上訴人雖否認有以420萬元購買系爭飾品之協議，惟其並
    未提出相關佐證，其此部分主張委無可採。
  3.由前述委任關係存在瀚森公司與上訴人間，上訴人與蔡○文
    間內部合作關係與瀚森公司無涉，以及被上訴人代表瀚森公
    司簽立系爭協議書前，瀚森公司已給付上訴人高達320萬元
    、系爭飾品亦交由上訴人實際保管，上訴人於108年1月間已
    和瀚森公司達成協議，由上訴人支付翰森公司420萬元，以
    購買系爭飾品等情觀之，被上訴人代表翰森公司簽立系爭協
    議書時，應無可能接受420萬元轉價金債權尚附有系爭條件
    ，亦即如蔡○文未支付上訴人60萬元，上訴人亦無須支付瀚
    森公司420萬元，如此不利之條件。上訴人雖主張其僅獲得
    委託報酬20萬元，系爭飾品買賣差額均係蔡○文所有，蔡○
    文應支付上訴人代墊費用60萬元後，上訴人始會願意承受系
    爭飾品並處理後續賣出事宜，否則上訴人僅擔任代買反而賠
    錢等語，並提出系爭飾品進口報單、發票及提單、運費請款
    單、機票、上訴人匯款申請書及證明、上訴人與蔡○文間對
    話訊息、蔡○文手寫收據等件為證(原審卷第119-127、153
    -173頁)，然瀚森公司係委任上訴人代買飾品並已給付上訴
    人高達320萬元，上訴人與蔡○文間內部合作關係如何、購
    買系爭飾品相關費用由上訴人或蔡○文各支付若干，均與瀚
    森公司無涉，業如前述，上訴人以其與蔡○文間內部合作關
    係，拒絕處理或影響與瀚森公司間委任關係，並非有理，縱
    其主張前開與蔡○文合作利潤分配情形為真實，亦難執此認
    定420萬元轉價金債權尚附有系爭條件。
  4.另上訴人已自承於108年10月1日有轉帳2萬元給被上訴人乙
    情(原審卷第259頁、本院卷第73頁)，佐以兩造間微信對話
    顯示，被上訴人曾表示「你今天轉20,000過來是什麼意思？
    」、「你確定蔡先生10/3會把另外85,000匯過來？」，上訴
    人則表示「兩萬元這是蔡先生履行11月15日的承諾前，他給
    你的等待時間損失的補償」等語(本院卷第67頁)，而2萬元
    加上8萬5,000元即為系爭協議書第2條約定上訴人就420萬元
    轉價金給付遲延時，每月應賠償之金額10萬5,000元，可見
    被上訴人辯稱420萬元轉價金債權未附有系爭條件，上訴人
    已給付部分之損害賠償2萬元等語，應為可採。上訴人雖主
    張2萬元為客戶向瀚森公司買貨之訂金，然其並未提出相關
    證據，其主張即非可採。
  5.上訴人另主張兩造與蔡○文三方均明知系爭協議書第2條轉
    價金債權乃附停止條件之約定，是蔡○文於108年5月1日前
    未支付60萬元，上訴人曾發函催告並定期20日後解約，同時
    副知瀚森公司；蔡○文於108年5月15日回函稱將努力籌款、
    於兩造訴訟進行中之109年11月30日提出欲以60萬元債權抵
    銷，均有副知瀚森公司等語，並提出郵局存證信函3紙為證(
    原審卷第19、20、265、267頁)。然本件上訴人、被上訴人
    代表之瀚森公司、蔡○文均有簽立系爭協議書，且蔡○文於
    108年5月15日對上訴人所發之存證信函除表示會儘力還款外
    ，尚記載「當事人與瀚森公司的債權關係必須履行，特此告
    知」等語(原審卷第265頁)，自難僅憑上訴人與蔡○文間以
    存證信函往來時有副知瀚森公司之事實，推論兩造與蔡○文
    三方均明知系爭協議書第2條轉價金債權附停止條件。
  6.綜上各情以觀，系爭協議書第2條所謂「待第一項條件成立
    後」應僅係說明上訴人給付瀚森公司期限（108年9月15日）
    ，晚於系爭協議書第1條蔡○文應給付上訴人60萬元之期限
    （同年5月1日），瀚森公司對上訴人之420萬元轉價金債權
    於系爭協議書簽立時即成立生效，並未以蔡○文給付上訴人
    60萬元為停止條件。
(二)上訴人以其與瀚森公司間就系爭本票之原因關係債權，即系
    爭協議書所約定之轉價金債權420萬元不存在為由，主張被
    上訴人就系爭本票對上訴人之本票債權不存在，有無理由？
    瀚森公司因系爭協議書第2條對上訴人存有轉價金債權420萬
    元，蔡○文是否依系爭協議書第1條所定期限給付上訴人60
    萬元，係上訴人與蔡○文間之權利義務，與瀚森公司無涉，
    業如前述，上訴人既不得以之對抗瀚森公司，更無從以被上
    訴人為惡意之執票人而對抗之。準此，上訴人以瀚森公司對
    其之轉價金債權不存在為由，請求確認被上訴人就系爭本票
    對上訴人之本票債權不存在，核屬無據。
六、綜上所述，上訴人請求確認本院108年度司票字第7599號裁
    定命上訴人給付被上訴人420萬元，及自108年11月19日起至
    清償日止，按週年利率5％計算利息之本票債權不存在，為
    無理由，不應准許。原審所為上訴人敗訴之判決，並無不合
    ，上訴意旨指摘原判決不當，求予廢棄改判，為無理由，應
    予駁回。
七、本件事證已臻明確，兩造其餘攻擊防禦方法及證據，核與判
    決結果不生影響，爰不一一論列，併此敘明。
八、據上論結，本件上訴為無理由。依民事訴訟法436條之1第3
    項、第449條第1項、第78條，判決如主文。
中    華    民    國    110    年    9    月    27    日
                  民事第四庭  審判長法  官  古秋菊
 
                                    法  官  莊佩穎
 
                                    法  官  許品逸
以上正本證明與原本無異。
如不服本判決，僅得於收受本判決正本送達後20日內，以適用法
規顯有錯誤為理由，向本院提起第三審上訴狀（均須按他造當事
人之人數附繕本及繳納第三審上訴裁判費），經本院許可後始可
上訴第三審。前項許可以原判決所涉及法律見解具有原則上重要
性者為限。
中    華    民    國    110    年    9    月    27    日
                              書記官  許承儀
附表：
┌─────┬─────┬───┬──────┬──────┬──────┐
│票據號碼  │ 票據金額 │發票人│    發票日  │   到期日   │  備註      │
│          │（新臺幣）│      │   （民國） │  （民國）  │            │
├─────┼─────┼───┼──────┼──────┼──────┤
│TH0000000 │420萬元   │彭思溫│108年4月16日│108年9月15日│本本票免除作│
│          │          │      │            │            │成拒絕證書  │
└─────┴─────┴───┴──────┴──────┴──────┘